【裁判字號】    98,上訴,311
【裁判日期】    990420
【裁判案由】    詐欺等
【裁判全文】
臺灣高等法院花蓮分院刑事判決         98年度上訴字第311號
上  訴  人  臺灣花蓮地方法院檢察署檢察官
上  訴  人
即  被  告  乙○○
選任辯護人  簡燦賢律師
            吳秋樵律師
上訴人因被告詐欺等案件，不服臺灣花蓮地方法院中華民國98年
10月9日97年度訴字第446號第一審判決（起訴案號：臺灣花蓮地
方法院檢察署96年度偵字第847號），提起上訴，本院判決如下
：
    主  文
原判決關於乙○○被訴於95年7月1日至95年10月止，行使偽造私
文書詐取合會會款免訴部分撤銷。
乙○○行使偽造私文書，足以生損害於他人，處有期徒刑一年四
月，減為有期徒刑八月。
被訴於95年7月1日至95年10月止，行使偽造私文書詐取合會會款
部分，除前項犯罪外，均無罪。
其他上訴駁回（侵占會款有罪及借款詐欺無罪部分）。
本判決第二項所處之刑及駁回上訴關於侵占部分所處之刑，應執
行有期徒刑一年三月。
    事  實
一、乙○○於民國91年5月5日，自任會首，召集合會（下稱A會
    ），會期自91年5月5日起至93年6月5日止，連同會首共計26
    會，每會會款新臺幣（下同）3萬元，採內標制。庚○○（
    起訴書誤載為詹繡梅）以其先生葉四正之名義參加1會，為
    93年6月5日尾會之得標者。乙○○身為會首，依約應將其向
    其他死會會員代收之會款合計72萬元，於開標後3日內即95
    年6月8日前交付予庚○○，詎乙○○竟意圖為自己不法之所
    有，於收取其他會員之會款72萬元後，悉數侵占入己，挪為
    己用。
二、乙○○另自93年4月25日起，自任會首，召集吳惠珠、丁○○等人，參加其所召集之合會（下稱B會），連同會首共計
    33會，會期至95年12月5日止，約定每會3萬元，採內標制，
    每月5日在花蓮縣花蓮市○○路549號開標。詎被告因財務拮
    据，除於起會後至93年4月25日起至95年6月間，連續多次偽
    造吳惠珠等會員之標單，冒標會款外（此部分業經原審以前
    案確定判決效力所及為由，判決免訴，檢察官就此部分並未
    上訴，已告確定）；復基於為自己不法所有之意圖及行使偽
    造私文書之犯意，於95年10月5日，偽造丁○○之署押並填
    寫金額8900元，完成丁○○標單之製作，而後冒用丁○○之
    名義，行使該偽造標單，詐標該月之會款，而向丁○○及其
    他會員收取會款40餘萬元，致生損害於丁○○等會員。
三、案經被害人庚○○訴由臺灣花蓮地方法院檢察署檢察官偵查
    起訴。
    理  由
壹、原判決撤銷部分
一、行使偽造私文書詐取合會會款免訴改判有罪部分：
（一）上開事實二部分，業據被告於本院審理均坦承不諱，核與
      證人丁○○於本院證述伊委託辛○○參加Ｂ會一會，伊沒
      有自己或委託辛○○投標，95年10月並沒有以8,900元得
      標之情節相符，且有合會會員證書影本1紙在卷可參，足
      見被告之自白與事實相符。又被告召集合會，偽造會員丁○○之標單，進而冒用丁○○之名義提出行使，詐標該月
      之會款，而向被冒標人丁○○及其他會員收取會款40餘萬
      元，自足生損害於丁○○及其他會員。本件事證明確，被
      告犯行堪以認定。
（二）按民間合會標會之標單，就其上所載之署押及金額而言，
      原無何一定之意思表示，祇因在民間標會之習慣上，足為
      表示其一定用意之證明，而屬刑法第220條第1項以文書論
      之私文書。是核被告所為，係犯刑法第216條、第220條第
      1項、第210條之行使偽造準私文書罪及同法第339條第1項
      之詐欺取財罪。其偽造標單後，復持以行使，偽造準私文
      書之低度行為，為行使之高度行為所吸收，不另論罪。又
      其利用冒標之行為，向其他會員收取會款，係一行為觸犯
      行使偽造準私文書及詐欺取財罪，應依想像競合犯，從一
      重之行使偽造準私文書罪處斷。
（三）原審就此部分，以業經前案確定判決效力所及為由，判決
      免訴，顯有未察。檢察官上訴，指摘原判決此部分不當，
      為有理由，應予撤銷改判。爰審酌被告召集合會，竟偽造
      會員標單，冒用他人名義，詐標會款，破壞民間互助之美
      意，斲喪他人對其之誠信，陷他人財務於困窘，誠屬不該
      ，且迄本院依告訴人之聲請詰問證人丁○○後，始俯首認
      罪，暨迄未積極與被害人和解等一切情狀，量處如主文第
      二項所示之刑。
（四）另中華民國九十六年罪犯減刑條例業於96年6月15日，經
      立法院三讀通過，自96年7月16日施行。本件被告犯罪行
      為之時間，係在96年4月24日以前，所犯合於該條例第2條
      第1項第3款之規定，應減其宣告刑二分之一。
（五）至被告偽造之標單並未扣案，且無證據證明尚屬存在，爰
      不予宣告沒收，附此敘明。
（六）再被告所犯上開之罪與所犯侵占之罪，犯意各別，應予併
      合處罰。爰就本判決所處之有期徒刑8月與原判決就被告
      侵占所處之有期徒刑9月，定其應執行刑為有期徒刑1年3
      月。
二、行使偽造私文書詐取合會會款免訴改判無罪部分：
（一）公訴意旨略以：被告乙○○於93年4月25日起，至95年12
      月5日止，自任會首，召集甲○○、庚○○（以葉四正名
      義參加互助會）、丙○○（以其配偶李大偉名義參加互助
      會）等人參加其所召集之互助會（下稱B會），連同會首
      共計33會，約定每會3萬元，採內標制，每月5日在花蓮縣
      花蓮市○○路549號開標。詎被告因遭其他互助會會員倒
      會及為支付銀行借款利息，竟基於意圖為自己不法所有及
      行使偽造私文書之犯意，於95年7月至95年9月間，在上開
      投標地點，多次偽造辛○○及其他不詳姓名之會員之標單
      ，冒標會款，足以生損害於辛○○等人，並使辛○○等人
      及其他會員均陷於錯誤，誤認為係辛○○等人得標，而按
      月繳交會款予被告。又被告於94年7月20日起至96年4月20
      日止，自任會首，召集甲○○、壬○○、徐玉蘭（以戴玉
      霞名義參加互助會，戴玉霞已改名為戴玉玲）等人參加其
      所召集之互助會（下稱C會），連同會首共計22會，約定
      每會3萬元，採內標制，每月20日於花蓮縣花蓮市○○路
      387號開標。被告因遭其他互助會會員倒會及為支付銀行
      借款利息，亦竟基於意圖為自己不法所有及行使偽造私文
      書之犯意，自95年7月20日起，至95年10月間倒會止，在
      上開投標地點，多次偽造徐玉蘭及其他不詳姓名之會員之
      標單，冒標會款，足生損害於徐玉蘭等人，並使徐玉蘭等
      人及其他會員均陷於錯誤，誤認為係徐玉蘭等人得標，而
      按月繳交會款予被告。嗣於95年10月間，乙○○發生資金
      嚴重短缺，已無法繼續運作上開互助會，上揭B、C兩會均
      宣告停止標會。因認被告另涉犯有刑法第339條第1項詐欺
      取財，及刑法第210條、第216條行使偽造私文書之罪嫌等
      語。
（二）公訴人雖認被告於95年7月至95年9月間，多次偽造辛○○
      及其他不詳姓名之會員之標單，冒標B會會款；又自95年7
      月20日起，至95年10月間倒會止，多次偽造徐玉蘭及其他
      不詳姓名之會員之標單，冒標C會會款。惟公訴人就此部
      分，並未提出任何證據，資以證明被告確有冒標會款之情
      事。訊據被告亦否認此部分之犯行，辯稱伊於上開期間沒
      有冒標等語。經查證人庚○○、甲○○、丙○○、壬○○
      、葉秀嬌、黃珮瑢、戊○○、己○○、徐玉蘭等人就有關
      被告究於何時以何人名義冒標會款部分，均於原審證稱不
      知道被告於何時冒標何人的會款，每次標會都係由被告告
      知，才知道係何人得標等語，其等證言皆無法證明被告於
      上開期間有冒標之情形。次查證人辛○○於本院證稱：我
      用自己的名義參加Ｂ會兩會，還有一會活會，一會死會，
      我看吳桂蘭給我的會款單，是95年7月標的，我自己去標
      ，有寫標單，而且有得標。證人黃珮瑢亦於本院證稱：我
      有參加被告94年7月20日開始的Ｃ會，我用自己的名字參
      加一會，另外用黃輝美的名義參加兩會，所以我總共參加
      三會，我在95年10月，用黃輝美的名義去標，8500元得標
      等語。足見Ｂ會於95年7月由辛○○得標，Ｃ會於95年10
      月由黃珮瑢得標。被告所辯，不無可取。此外並無其他積
      極證據足資證明被告有此部分之犯行。
（三）原審認被告並無此部分之犯行，雖無違誤。惟刑法於95年
      7月1日修正施行後，已無連續犯之規定，原審以被告此部
      分亦為前案確定判決效力所及，而為免訴之判決，自有未
      合。檢察官上訴，指被告此部分仍有冒標詐取會款之情事
      ，雖非有據；惟原判決此部分既有未合，仍應撤銷改判，
      另為無罪之諭知。
貳、駁回上訴部分
一、侵占會款有罪部分：
（一）此部分經本院審理結果，認原判決以上訴人即被告觸犯刑
      法第335條第1項之侵占罪，判處有期徒刑1年6月，減為有
      期徒刑9月，認事用法並無不當，量刑亦稱妥適，應予維
      持，並引用第一審判決書所載之證據及理由如附件理由欄
      壹、有罪部分所示。
（二）被告上訴意旨略以：當時確實是庚○○同意要借我錢，我
      並沒有侵占的意思云云。檢察官亦以被告犯後未與庚○○
      達成和解，原審僅判處有期徒刑9月，顯屬過輕為由，提
      起上訴。惟查證人庚○○及葉四正並未同意被告將應得之
      尾會會款借給被告，已據其等於原審供述明確，互核一致
      ；被告上訴，仍執前詞否認侵占，洵不可取，應予駁回。
      又原判決量刑時，已就被告犯後迄未完全賠償被害人庚○○所受之損害等一切情狀，加以審酌，檢察官指原判決量
      刑過輕，亦無理由，應予駁回。
二、借款詐欺無罪部分：
（一）此部分經本院審理結果，認原判決以被告並無詐欺之犯行
      ，而判處被告無罪，認事用法並無不當，應予維持，並引
      用第一審判決書所載之理由如附件理由欄貳、無罪部分所
      示。
（二）檢察官上訴意旨略以：被告明知已陷於無資力，仍向告訴
      人丙○○、甲○○、壬○○佯稱欲投資工程及大陸事業，
      使丙○○、甲○○、壬○○陷於錯誤，而交付大筆金錢予
      被告，顯已構成詐欺取財罪，原審判處被告無罪，顯有違
      誤云云。
（三）查原判決已詳實敘明被告與告訴人丙○○、甲○○、壬○○間，雖有原判決附表一、二、三所示之借貸關係，惟丙○○、甲○○、壬○○借款或給付款項給被告，迄至95年
      10月倒會時止，其間均有從被告收取實質上為利息性質之
      紅利或利息，足徵被告於借貸之初本有償還之意，否則不
      會持續支付告訴人利息至95年10月止，此與一般自始無支
      付或償還之意，而故意向他人借貸之詐欺情形顯然有間；
      因而為被告無罪之諭知。自不能因事後被告未能繼續償還
      借款本息，遽謂被告於借款之初，即意圖為自己不法之所
      有，而有詐騙告訴人之故意。
（四）綜上所述，檢察官上訴，指摘原判決此部分不當，為無理
      由，應予駁回。
據上論斷，依刑事訴訟法應依刑事訴訟法第369條第1項前段、第
368條、第373條、第364條、第299條第1項前段、第301條第1項
，刑法第2條第1項前段、第216條、第220條第1項、第210條、第
339條第1項、第55條、第51條第5款，中華民國九十六年罪犯減
刑條例第2條第1項第3款、第7條，判決如主文所示。
本案經檢察官癸○○到庭執行職務。
中    華    民    國    99    年    4    月    20     日
                  刑事庭審判長法  官  謝志揚
                              法  官  張健河
                              法  官  林慶煙
以上正本證明與原本無異。
本件侵占罪及詐欺罪不得上訴。
偽造私文書罪部分如不服本判決，應於收受送達後10日內向本院
提出上訴書狀，其未敘述理由者，並得於提起上訴狀後10日內向
本院補提理由書（均須按他造當事人之人數附繕本）「切勿逕送
上級法院」。告訴人或被害人如對於本判決不服者，應具備理由
請求檢察官上訴，其上訴期間之計算係以檢察官收受判決正本之
日期為準。
中    華    民    國    99    年    4     月    20    日
                              書記官  林明智
附錄：本案論罪科刑法條全文
中華民國刑法第216條
行使第 210 條至第 215 條之文書者，依偽造、變造文書或登載
不實事項或使登載不實事項之規定處斷。
中華民國刑法第220條
在紙上或物品上之文字、符號、圖畫、照像，依習慣或特約，足
以為表示其用意之證明者，關於本章及本章以外各罪，以文書論
。
錄音、錄影或電磁紀錄，藉機器或電腦之處理所顯示之聲音、影
像或符號，足以為表示其用意之證明者，亦同。
中華民國刑法第210條
偽造、變造私文書，足以生損害於公眾或他人者，處 5 年以下
有期徒刑。
中華民國刑法第339條
意圖為自己或第三人不法之所有，以詐術使人將本人或第三人之
物交付者，處 5 年以下有期徒刑、拘役或科或併科 1 千元以下
罰金。
以前項方法得財產上不法之利益或使第三人得之者，亦同。
前二項之未遂犯罰之。

司法院資訊處製作；財團法人民間司法改革基金會備份。
